【裁判字號】    99,易,803
【裁判日期】    991028
【裁判案由】    傷害
【裁判全文】
臺灣桃園地方法院刑事判決               99年度易字第803號
公  訴  人  臺灣桃園地方法院檢察署檢察官
被      告  甲○○
選任辯護人  何文雄律師
上列被告因家庭暴力傷害案件，經檢察官提起公訴（99年度偵字
第15642 號），本院判決如下︰
    主  文
甲○○無罪。
    理  由
一、公訴意旨略以：被告甲○○與乙○○係公媳之直系姻親關係
    ，於民國98年10月15日中午12時30分許，在桃園縣中壢市○○○路105 巷5 號乙○○住處，因乙○○斥責其將菜餚燒焦
    ，兩人發生口角爭執，甲○○竟基於傷害之故意，徒手抓傷
    乙○○，致渠受有右外耳開放性傷口0.5 公分之傷害。因認
    被告涉犯刑法第277 條第1 項之傷害罪嫌。
二、證據能力方面：
    按被告以外之人於審判外之陳述，雖不符刑事訴訟法第 159
    條之1 至第159 條之4 之規定，而經當事人於審判程序同意
    作為證據，法院審酌該言詞陳述或書面陳述作成時之情況，
    認為適當者，亦得為證據。當事人、代理人或辯護人於法院
    調查證據時，知有刑事訴訟法第159 條第1 項不得為證據之
    情形，而未於言詞辯論終結前聲明異議者，視為有前項之同
    意，刑事訴訟法第159 條之5 定有明文。查本判決所引用以
    下審判外作成之相關供述證據，公訴人、被告甲○○及辯護
    人於本院準備程序、審判期日均表示無意見而不予爭執，亦
    未於言詞辯論終結前聲明異議，本院審酌上開證據資料製作
    時之情況，尚無違法取得及證明力明顯過低之瑕疵，認以之
    作為證據應屬適當，而其餘所依憑判斷之非供述證據，本院
    亦查無有何違反法定程序取得之情形，且上開各該證據均經
    本院於審判期日依法進行證據之調查、辯論，被告於訴訟上
    之防禦權，已受保障，故上開證據資料均有證據能力。
三、按犯罪事實應依證據認定之，無證據不得認定犯罪事實；不
    能證明被告犯罪者，應諭知無罪之判決，刑事訴訟法第 154
    條第2 項、第301 條第1 項分別定有明文。又事實之認定，
    應憑證據，如未能發現相當證據，或證據不足以證明，自不
    能以推測或擬制之方法，為裁判基礎；且認定不利於被告之
    事實須依積極證據，苟積極證據不足為不利於被告事實之認
    定時，即應為有利於被告之認定；另認定犯罪事實所憑之證
    據，雖不以直接證據為限，間接證據亦包括在內，然而無論
    係直接證據或間接證據，其為訴訟上之證明，須於通常一般
    之人均不致有所懷疑，而得確信其為真實之程度者，始得據
    為有罪之認定，倘其證明尚未達到此一程度，而有合理性之
    懷疑存在，無從使事實審法院得有罪之確信時，即應由法院
    為諭知被告無罪之判決（最高法院40年度台上字第86號、30
    年度台上字第816 號、76年度台上字第4986號判例意旨可資
    參照）。況檢察官就被告犯罪事實，應負舉證責任，並指出
    證明之方法，刑事訴訟法第161條第1項亦有明定，是檢察官
    對於起訴之犯罪事實，應負提出證據及說服之實質舉證責任
    ，倘其所提出之證據，不足為被告有罪之積極證明，或其指
    出證明之方法，無從說服法院以形成被告有罪之心證，基於
    無罪推定之原則，自應為被告無罪判決之諭知（最高法院92
    年度台上字第128 號判例意旨參照）。
四、又告訴人之告訴，係以使被告受刑事訴追為目的，是其陳述
    是否與事實相符，仍應調查其他證據，以資審認；如被害人
    之陳述，尚有瑕疵，且與事實不相符，則在未究明前，遽採
    為論罪科刑之根據，即難認為適法（最高法院著有52年度台
    上字第1300號判例、61年度台上字第3099號判例意旨參照）
    。再按被害人之為證人，與通常一般第三人之為證人不侔。
    被害人就被害經過所為之陳述，其目的在於使被告受刑事訴
    追處罰，與被告處於絕對相反之立場，其陳述或不免渲染、
    誇大。是被害人縱立於證人地位具結而為指證、陳述，其供
    述證據之證明力仍較與被告無利害關係之一般證人之陳述為
    薄弱。從而，被害人就被害經過之陳述，除須無瑕疵可指，
    且須就其他方面調查又與事實相符，亦即仍應調查其他補強
    證據以擔保其指證、陳述確有相當之真實性，而為通常一般
    人均不致有所懷疑者，始得採為論罪科刑之依據，非謂被害
    人已踐行人證之調查程序，即得恝置其他補強證據不論，逕
    以其指證、陳述作為有罪判決之唯一證據，最高法院業著有
    95年度台上字第6017號判決闡述甚明。
五、本件公訴人認被告涉犯刑法第277 條第1 項之傷害罪嫌，無
    非係以告訴人乙○○之指訴、證人丙○○之證述，以及中壢
    敏盛醫院出具之診斷證明書等證據資料，為其為主要論據。
六、訊據被告甲○○就於上開時、地，因菜餚燒焦而與乙○○發
    生口角爭執等情固坦認屬實，惟堅決否認有何傷害之犯行，
    辯稱：未拉扯乙○○耳朵，乙○○所受傷害非由其造成等語
    。經查：
(一)、被告係乙○○媳婦，於98年10月15日中午12時30分許，在桃
    園縣中壢市○○○路105 巷5 號住處，因煮飯過程中觀看電
    視節目，一時疏忽致菜餚燒焦，經乙○○斥責而與之爭吵等
    情，業據被告供陳屬實（見98年度他字第6063號卷第22至23
    頁卷），核與證人即告訴人乙○○所述相符，是被告確於上
    開時地，與告訴人乙○○因細故發生言語爭執之事實，固堪
    認定。
(二)、惟告訴人就於上揭時、地，因與被告發生爭執而遭傷害一節
    ，其於99年3 月2 日偵訊時原陳稱：被告是我的媳婦，在廚
    房，「我背對她」抱著孫女，她就突然用手「抓我的耳朵」
    ，因為與她言語爭吵，她一邊炒菜一邊看電視，把菜燒焦，
    我把電視關掉，她就歇斯底里，抓傷我耳朵流血等語（見98
    年度他字第6063號卷第17頁）；於99年5 月25日偵訊中供陳
    ：當天她把菜燒焦，我抱著孫女要出去吃飯，她又跑出來看
    電視，我怕菜燒焦，把電視關掉，我講了她幾句，就吵起來
    了，後來我要帶孫女出去吃飯時，「轉身背對她」，她就歇
    斯底里「抓我耳朵」等語（見98年度他字第6063號卷第27頁
    ）；嗣於99年7 月29日本院準備程序訊問時則改稱：被告當
    天有跟我吵架，她因為看電視把菜燒焦，我就把電視關掉，
    然後被告就用雙手「抓住我的頭」等語（見99年度審易字第
    1062號卷第13頁背面）；後於99年10月8 日本院審理時復改
    稱：我關掉電視後，被告就大聲跟我吵架，然後跑到廚房，
    我怕菜又燒焦，就站在廚房門口看著被告煮菜，被告一直歇
    斯底里大吵，吵到很激烈時，就跑向前來用雙手「抓我的頭
    」，我當時還抱著孫女，後來我女兒從3 樓下樓看到被告「
    抓住我的頭」，就要把被告的手拉開，但拉不開，後來才拉
    開等語（見本院卷第17頁背面）；經檢察官詢以：「被告用
    手抓你的頭時，你是正面對著她，或是背面對著她？」，又
    改稱：「我本來就稍微側著身看著被告煮菜，所以她來抓我
    的頭時，我身體也是側身」、「被告用雙手抓住我，不是正
    面面對被告」等語（見本院卷第17頁背面、第18頁）；經本
    院質之「被告當時究竟是抓你身體何部位？」，再改稱：「
    是耳朵後面的頭部」等語（見本院卷第20頁）。是觀諸告訴
    人歷次之供述，其對於遭被告抓扯時兩人之間的相對位置以
    及遭被告抓扯之部位等節反覆其詞，時而稱「我背對她、她
    突然用手抓我耳朵」，時而稱「我當時是側身狀態、被告用
    雙手抓住我的頭」，時而又稱「被告是抓我耳朵後面的頭部
    」，所述先後不一，則其指訴是否可信，顯非無疑。
(三)、至於告訴人所提中壢敏盛醫院出具之診斷證明書1 紙，其上
    固記載：乙○○於98年10月15日至該院急診治療、於98年10
    月16日至該院門診覆診，經診斷受有右外耳開放性傷口 0.5
    公分之傷害（見98年度他字第6063號卷第4 頁），告訴人並
    提出其右耳上方受傷之照片1 張（見98年度他字第6063號卷
    第19頁），然依證人乙○○於本院審理時，經本院質之「被
    告當時究竟是抓你身體何部位？」，其證稱：「是耳朵後面
    的頭部」等情（見本院卷第20頁）觀之，既被告當時是抓扯
    告訴人耳朵後面的頭部，衡情自無可能造成告訴人右耳上方
    受傷，自難僅以上開診斷證明書，即可逕行推論告訴人所受
    右外耳開放性傷口係由被告所造成。
(四)、另證人丙○○雖亦於本院審理時證稱：我當天下樓要看有沒
    有東西吃，沒有就要去上班，然後我看到被告拉著我爸爸乙○○頭髮，扯他的頭髮跟耳朵，我很緊張，我就上前去把他
    們拉開，一開始拉不開，費了力才把他們分開，我看到我爸
    爸右邊耳朵很紅，流血了，當時他們兩人在廚房，被告「站
    在我爸爸的正前面」抓著我爸爸的頭髮云云（見本院卷第21
    頁背面、第22頁），惟此與告訴人於偵訊所稱：我背對她（
    即被告）抱著孫女，她就突然用手抓我的耳朵等語，及於本
    院審理時所稱：被告來抓我的頭時，我身體是側身，被告用
    雙手抓住我時，我不是正面面對被告等情均有不符，且經比
    對告訴人及證人丙○○所繪製之案發現場圖（見本院卷第26
    至27頁）可知，告訴人供稱其當時站立之位置係在餐廳通往
    客廳之門口附近，然證人丙○○卻證稱告訴人係站立在餐廳
    通往洗衣間之門口附近，果證人丙○○彼時確有在場目睹案
    發情景，就上開重要情節所供自不至於與告訴人所述均有不
    符，足認證人丙○○所述曾目睹被告拉扯乙○○頭髮、耳朵
    云云，係附和告訴人乙○○之詞，不足採信。
(五)、依上所陳，告訴人前揭證述既有上開瑕疵可指，且無其他證
    據足以佐證其所述為真，揆諸前揭說明，自難僅以告訴人之
    證述逕採為對被告不利之認定。
七、綜上所述，本件因缺乏補強證據以擔保告訴人之指訴與事實
    相符，而告訴人之指述復存有前述瑕疵，揆諸前揭說明，自
    難僅以告訴人之指訴，遽認被告有傷害之犯行。公訴人所舉
    之上開論據，尚不足以使本院形成被告涉犯傷害罪之確信心
    證。此外，本院復查無其他積極證據，足以證明被告有何公
    訴人所指之上揭犯行，揆諸首開規定及說明，自應為無罪之
    諭知，以免冤抑。
據上論斷，應依刑事訴訟法第301 條第1 項，判決如主文。
本案經檢察官馮浩庭到庭執行職務。
中    華    民    國    99    年    10    月    28    日
                  刑事第五庭  法  官  劉淑玲
以上正本證明與原本無異。
如不服本判決應於收受判決後10日內向本院提出上訴書狀，並應
敘述具體理由。其未敘述上訴理由者，應於上訴期間屆滿後20日
內向本院補提理由書(均須按他造當事人之人數附繕本)「切勿逕
送上級法院」。
                              書記官  許婉茹
中    華    民    國    99    年    10    月    29    日

司法院資訊處製作；財團法人民間司法改革基金會備份。
